臺灣高等法院高雄分院刑事判決　　　　　　　　　九十年度上更(一)字第四三四號
　　上　訴　人　台灣高雄地方法院檢察署檢察官
　　被　　　告　甲○○
　　選任辯護人　洪士宏
右上訴人因被告貪污治罪條例案件，不服台灣高雄地方法院八十七年度訴字第一三九
一號中華民國八十九年十一月十七日第一審判決（起訴案號：台灣高雄地方法院檢察
署八十六年度偵字第一○○六八號），提起上訴，判決後經最高法院發回更審，本院
判決如左：
    主  文
原判決關於甲○○部分撤銷。
甲○○竊盜，處拘役肆拾日，如易科罰金以參佰元折算壹日。
    事  實
一、甲○○以其妻黃素慧名義在高雄市○○區○○路一一九號經營「立君企業社」，
    該企業社自民國（以下同）八十二年八月廿日起，受臺灣南區郵政管理局（下稱
    南區郵局）委託為第二十六郵政代辦所，由黃素慧掛名當該郵政代辦所經理，但
    實際業務均由甲○○經營上開郵政代辦所，為從事郵務之人員，竟意圖不法所有
    ，於民國八十五年五月三十日傍晚時，由甲○○向位於高雄市前金區○○○路一
    四六號四樓之國泰人壽保險股份有限公司高雄行政中心審查四科（以下簡稱國泰
    公司審查四科）收取交寄之限時掛號郵件時，明知國泰公司審查四科自備有磅秤
    ，所交寄之大宗郵件已自行磅畢貼上足額郵資，且亦由甲○○在「交寄大宗（限
    時掛號、掛號、快捷郵件）函件執據」（下稱函件執據）上經辦員簽署欄簽字確
    認，竟故意不當場核對郵資數額及立即將郵票及上揭執據蓋用郵戳銷印，將執據
    交還，卻把執據及所收之郵件攜回該代辦所，佯裝不及趕上最後班次之郵務士收
    取時間，而利用自行轉送南區郵局之空檔時間，將上揭郵件中之第四九六五五號
    、第六一九一三號、第六一九二六號、第六一九二三號、第六一九一０號、第三
    八六三二號封套上面值較高之郵票剝下，換貼新台幣（以下同）五角、一元五角
    等較低面值之郵票，將上揭剝下面值較高之郵票竊取據為己有，計竊得郵票二十
    元、四十元、十元、二十元、二十元、一八０元，合計二九０元，得手後再由甲
    ○○將該批郵件送交南區郵局，企圖利用夜間郵件人員趕班忙錄機會矇混過關，
    嗣經投遞科限時股人員處理郵件時發現而查獲。
二、案經法務部調查局高雄市調查處移送台灣高雄地方法院檢察署檢察官偵查起訴。
    理  由
一、訊據被告甲○○並不諱言由其妻黃素慧為立君企業社負責人，受臺灣南區郵政管
    理局委託經營第二十六代辦所，但實際業務均由甲○○經營上開代辦所，於民國
    八十五年五月三十日傍晚時，由甲○○向位於高雄市○○○路一四六號四樓之國
    泰公司審查四科收取交寄之限時掛號郵件五十三件，不及趕上最後班次之郵務士
    收取時間，而自行轉送南區郵局等情不諱，惟否認有何將郵件封套上面值較高之
    郵票竊取剝下，予以換貼低面額郵票，侵吞高面額郵票之犯行，辯稱：當天郵件
    很多，我只是經手點件，送去郵局，我並不知道有這些瑕疵，而且我經手的郵件
    不僅是只有國泰，還有很多家，怎麼只有國泰有問題，其他很多家都沒有問題，
    而且把郵票撕下來重貼要花很多時間，我們不可能這樣做云云。惟查：
（一）扣案之郵件封套，經本院詳細審核，確有第四九六五五號、第六一九一三號、
      第六一九二六號、第六一九二三號、第六一九一０號、第三八六三二號郵件欠
      資二十元、四十元、十元、二十元、二十元、一八０元，合計二九０元，此部
      分郵件之郵票俱有剝下重貼之痕跡，此觀之各該郵件封套貼郵票之部位確有部
      分剝離，且郵件封套上沾有剝離後遺留之小紙屑自明，此有該尚留有郵票撕痕
      封套六個扣票足證（外放證物袋內）。
（二）立君企業社雖由被告甲○○之妻黃素慧掛名為負責人，惟實際上業務由被告甲
      ○○負責經營，立君企業社自八十二年八月二十日起，即辦理郵政代辦業務，
      雖由黃素慧名義申請，實際上亦由被告甲○○負責處理郵政業務，本件八十五
      年五月三十日向國泰公司收取限時掛號郵件，即由被告甲○○本人所收取等情
      ，業據被告甲○○於調查站訊問及本院前審、本審審理時供承不諱（見偵查卷
      第九、十頁，本院八十九年上訴字第一八二號卷第九十八頁），核與証人即
      其妻黃素慧供述立君介業社及郵政代辦業務由甲○○負責處理等情節相符（見
      本院八十九年上訴字第一八二號卷第九十七頁、第九十八頁），復有郵政代
      辦所執照、台灣郵政管理局函二份、簽二份、申請書一份附卷足稽（置於卷外
      證物袋內）。準此，被告甲○○既實際負責經營立君介業社及郵政代辦業務，
      應屬受郵政機關委託承辦郵政業務之人，應可確定。
（三）又本件八十五年五月三十日向國泰公司收取限時掛號郵件，無法於當日下午六
      時四十分郵局郵車來時交件，才於當晚九時前，由被告甲○○親自將所代收之
      該郵件送郵政南區管理局總局收等情，亦據被告甲○○於高雄調查處訊問時供
      述明確（見八十六年度偵字一００六八號偵查卷第十一頁正背面），當時國泰
      公司所交寄之限時掛號信封郵票上所蓋「5.」之郵戳，係被告甲○○所
      蓋等情，亦為被告甲○○於本院前審九十年二月二十一日審理時所供承（見本
      院八十九年上訴字第一八二號卷第九十九頁）。而扣案國泰公司限時掛號信
      封上所貼一元五角或五角郵票上已蓋上郵戳，惟該郵票黏貼處下方尚可看見郵
      票被撕之痕跡，顯然該封上所貼一元五角或五角郵票下原來所貼之郵票，於被
      告甲○○蓋上述郵戳時，已被換過，該貼換郵票之行為，與從被告甲○○手中
      收受該郵件之郵政南區管理局總局人員無關，應可確定。
（四）又國泰公司未使用五角及一元五角郵票，而國泰公司交付被告甲○○寄送之限
      時掛號郵件，均先貼足郵資後，再由被告甲○○親自至國泰公司收件等情，亦
      據證人即國泰公司職員楊明仁、蔡甄芳、藍淑菁等人分別於偵查、原審及本院
      前審審理時證述明確（見偵查卷第十五頁、第四十頁、原審卷九十八頁、本院
      八十九年上訴字第一八二號卷第八十頁至第八十三頁），另郵局之代辦所，
      應負責郵資之審核，亦據證人即郵政南區管理局總局負責郵政稽查蔡壬於本
      院前審審理時結證屬實（見本院八十九年上訴字第一八二號卷八十三頁）。
      則被告甲○○於告國泰公司收取上述郵件後，於蓋用當日郵戳時，即應審查該
      郵件之郵資是否足額，否則即應命補足後，始可蓋上郵戳，倘國泰公司人員如
      欲以不足郵資矇混，絕無可能；又國泰公司所寄限時掛號郵件，無需使用五角
      郵票，即無需在該郵件上貼五角或一元五角郵票，且如該公司人員欲以不足郵
      資矇混，即可直接以低郵資郵票貼上即可，亦無需撕掉郵票後，再貼上五角或
      一元五角之郵票，顯然本件上述國泰公司所交寄之限時掛號信封郵票上五角或
      一元五角郵票下之撕痕，係被告甲○○撕下其上之高額郵票後，再貼上五角或
      一元五角之郵票，並蓋上5.」之郵戳甚明。是被告所辯：因行政上之疏
      忽，未檢查郵資，並未侵占郵資云云，顯無足採。
（五）又證人即南區郵局限時股股長池韶華到庭證稱：「信封上粘貼之郵票若要撕下
      換貼，一般只能用泡水的方法，讓漿糊稀釋後撕下，不過此方法需半小時，且
      有可能會影響到信封，另一種可能是趁所貼的郵票尚未貼緊時撕下」（偵查卷
      第三二頁）等情明確。而被告甲○○辯稱：所經營文具店及郵政代辦所業務，
      並無查獲任何可撕下郵票之特殊設備，況且，若以泡水撕郵方式為之，則查扣
      之十紙牛皮紙信封為何完全沒有泡水之痕跡？（扣案之十件牛皮紙信封原件，
      經核並無水漬，亦無任何撕去貼紙後之缺損）是若謂我以此方式換貼郵票，尚
      乏證據云云。但經本院前審於九十年二月二十一日辯論庭當庭試驗，於當日下
      午二時三十分實貼郵票於牛皮紙信封上，於同日下午三時五十分就實貼郵票之
      部位以水沾濕之，越十分鐘即能順利取下，且不傷及郵票及信封套，有該本院
      前審供勘驗筆錄及試驗之牛皮紙信封及郵票在卷可考。被告甲○○於當日下午
      六點多自國泰公司收取該郵件回到代辦所，迄當晚二十一時前將該郵件送至南
      區郵政總局，自有充裕時間撕換該郵件之郵票，其此部分辯解，亦無足採。
（六）被告甲○○所經營第二十六郵政代辦所之業務甚多，其每月向南區郵局購買代
      為銷售郵票之金額，於八十五年一月係十三萬一千七百元、於同年二月係十一
      萬四千五百六十元，於同年三月係十一萬五千八百四十元，於同年四月係十三
      萬三千五百二十元，於同年五月係六萬八千零二十一元，其中小額郵票（指公
      訴人所指之五角及一元五角郵票），平均每月約僅一千餘元，此有八十七年八
      月十八日南區郵局函覆台灣高雄地方法院之請票單在卷可憑（台灣高雄地方法
      院卷第三七頁以下），被告甲○○所經營代辦所之郵政業務，既有大量銷售郵
      票之事實，其每月購入約一千元之小額郵票，益足以証明被告甲○○以五角、
      一元五角之低面額郵票換貼高面額郵票。
（七）再者，被告甲○○未通過調查局之測謊，亦足為其有犯罪行為之佐証。雖其辯
      稱測謊時，因該場所氣氛令人緊張、不自在，才造成結果不正確云云，並無足
      取。（最高法院八十七年度台上字第三九二八號、八十八年度台上字第二九三
      六號判決意旨，亦僅認依補強性法則，得供裁判之佐證）。
    綜上所述，被告甲○○確有將郵件封套上高面額之郵票剝下，予以換貼低面額之
    郵票，侵吞高面額郵票情事，其所辯係卸責之詞，不足採信，其犯行已堪認定。
二、按郵政法第四十四條第二項規定：前項人員（指同條第一項所稱從事郵務之人）
    剝取郵票者，以竊盜論。同法第四十八條復規定：本法關於處罰從事郵務人員之
    規定及刑法第一百三十三條之規定，於負有代運郵件之責者，均適用之。又按交
    通部頒訂之「郵政代辦所規則」第三條規定：代辦所於辦理郵政業務時，視為郵
    政機關；其辦理業務之人員，視為從事郵務之人員。從而，郵政法第四十四條所
    稱之「從事郵務人員」，應兼指在交通部所屬各級郵政機關從事業務之人員，以
    及實際在受郵政機關委託之代辦所內代辦業務之人員而言，並不僅在交通部所屬
    各級郵政機關從事業務之人員，或代辦所登記經理名義之人為限，是以不論係交
    通部所屬各級郵政機關從事業務之人員，或在受郵政機關委託之代辦所內實際辦
    理業務之人員，抑或其他負有代運郵件之責者，若有私自剝取他人郵件上之郵票
    者，依上規定，其行為即與同法條第二項所規定「前項人員（即同法條第一項所
    規定之「從事郵務之人員」剝取郵票者，以竊盜論）之準竊盜論該當。被告甲○
    ○為黃素慧之夫，以其妻黃素慧經名義為所其所經營立君企業社負責人，並受臺
    灣南區郵政管理局委託擔任第二十六代辦所經理，但實際業務均由甲○○經營上
    開郵政代辦所，其為從事郵務之人員，竟意圖不法所有，剝取職務上持有之郵件
    上郵票共二九０元，核係犯郵政法第四十四條第二項之準竊盜罪，應依刑法第三
    百二十條第一項竊盜罪之規定處斷。公訴人認被告甲○○係犯貪污治罪條例第六
    條第一項第三款之罪，尚有誤會，其起訴法條應予變更。
三、公訴意旨另以：被告甲○○於民國八十五年五月三十日傍晚時，由甲○○向位於
    高雄市○○○路一四六號四樓之國泰人壽保險股份有限公司高雄行政中心審查四
    科（以下簡稱國泰公司審查四科）收取交寄之限時掛號郵件五十三件時（甲○○
    部分應扣除上揭有罪部分），明知國泰公司審查四科自備有磅秤，所交寄之上揭
    五十三件大宗郵件已自行磅畢貼足郵資，且亦由甲○○在「交寄大宗（限時掛號
    、掛號、快捷郵件）函件執據」（下稱函件執據）上經辦員簽署欄簽字確認，卻
    故意不當場核對郵資數額及立時將郵票及上揭執據蓋用郵戳銷印，將執據交還，
    卻把執據及所收之郵件收回該代辦所，佯裝不及趕上最後班次之郵務士收取時間
    ，而利用自行轉送南區郵局之空檔時間，將上揭郵件封套上面值較高之郵票剝下
    ，予以換貼新台幣（以下同）五角、一元五角等較低面值之郵票，將上揭剝下面
    值較高之郵票予以侵占入己，再由被告甲○○將該批郵件送交南區郵局，企圖利
    用夜間郵件人員趕班忙錄機會矇混過關，嗣經投遞科限時股人員處理郵件時發現
    ，經核算被告甲○○另侵占郵資共計二千八百廿四元（已扣除上揭有罪之二九０
    元部分）。因認被告甲○○此部分另涉有貪污治罪條例第六條第一項第三款「侵
    佔職務上持有非公用私有財物」之罪嫌。惟訊之被告甲○○否認此部分犯行，辯
    稱：我約於每日下午五點四十分許前往國泰公司等單位收取郵件，須於六點趕回
    店裡將郵件整理，經統計件數、消戳、打包等程序，於六點二十分至三十分許郵
    車來時，將當日郵件交付郵車送回郵局，因當日為月底，所收之郵件共約有二百
    多件，時間匆忙，故只能點收郵件件數，而未能依規定程序於國泰公司收郵當場
    稱重量核郵、蓋郵戳銷郵，及當場交付國泰公司「交寄大宗（限時掛號、掛號、
    快捷郵件）函件執據」，我雖有行政上之疏失，惟絕無於將郵件收回店內後，趁
    機再將郵件上之大額郵票撕下而換貼小額郵票，不知為何國泰公司之郵資會短少
    等語。經查：除前述論罪之竊取二百九十元郵資部分，有証據足以証明係由被告
    甲○○所換貼外，其餘超過之二千八百廿四元郵資部分，並無剝下重貼之痕跡，
    此部分並無証據証明係被告甲○○所竊取，此部分罪嫌不足，因公訴人係以單純
    一罪起訴，此部分不另為無罪之諭知，附此敘明。
四、原審不察，就被告甲○○部分遽為無罪之諭知，尚有未洽，檢察官上訴指摘原判
    決此部分不當，為有理由，原判決此部分自應予撤銷改判。審酌被告甲○○為受
    郵務機關委託承辦郵務之人，竟意圖不法所有，竊取職務上持有之郵件上郵票二
    九０元，其竊取之財物不多等一切情狀，爰量處拘役四十日。又被告甲○○行為
    後，刑法第四十一條有期徒刑、拘役得易科罰金之規定，於九十年一月十日修正
    公布施行，於同年一月十二日生效，修正後最重本刑五年以下有期徒刑之罪，經
    判處六月以下有期徒刑或拘役，因身體、教育、職業家庭等因素，執行顯有困難
    者，均得予易科罰金，被告所犯本件犯罪，為最重本刑五年以下有期徒刑之罪，
    經宣告拘役四十日，依上開規定，並諭知如易科罰金，以三百元折算一日。
據上論斷，應依刑事訴訟法第三百六十九條第一項前段、第三百六十四條、第三百六
十八條、第二百九十九條第一項前段、第三百條，郵政法第四十四條第一項、第二項
，刑法第三百二十條第一項、刑法第四十一條第一項，罰金罰鍰提高標準條例第一條
前段、第二條，判決如主文。
本案經檢察官陳國全到庭執行職務。
中    華    民    國     九十一     年       一       月      二十二    日
                              臺灣高等法院高雄分院刑事第八庭
                                  審判長法官  郭雅美
                                        法官  洪兆隆
                                        法官  張盛喜
右正本證明與原本無異。
被告不得上訴。
                                      書記官  魏文常
中    華    民    國     九十一     年       一       月      二十五    日
附錄本判決論罪之法條：
郵政法第四十四條：
從事郵務之人員竊盜或侵占郵政儲金、匯兌或簡易人壽保險款項者，分別依刑法竊盜
、侵占各罪，加重其刑二分之一處斷。其利用郵政儲金、匯兌或簡易人壽保險詐欺取
財者，依刑法詐欺罪加重其刑二分之一處斷。
前項人員剝取郵票者，以竊盜論。
刑法第三百二十條第一項：
意圖為自己或第三人不法之所有，而竊取他人之動產者，為竊盜罪，處五年以下有期
徒刑，拘役或五百元以下罰金。
                          Ｋ
